【裁判字號】    90,台上,377
【裁判日期】    900308
【裁判案由】    返還價金
【裁判全文】
最高法院民事判決                                  九十年度台上字第三七七號
    上  訴  人  乙○○
    被 上訴 人  世祺股份有限公司
    法定代理人  張朝喨
    被 上訴 人  甲○○
    共      同
    訴訟代理人  吳正順律師
右當事人間請求返還價金事件，上訴人對於中華民國八十八年十月十二日台灣高等法
院第二審判決（八十八年度上字第九五八號），提起上訴，本院判決如左：
    主  文
原判決廢棄，發回台灣高等法院。
    理  由
本件上訴人主張：伊於民國七十六年十月二十九日向被上訴人世祺股份有限公司（下
稱世祺公司）購買「大台北華城」Ｉ區四四號房屋，及向被上訴人甲○○購買坐落台
北縣新店市○○段磺窟小段一一○之一四地號系爭房屋基地（下稱系爭房地）。嗣八
十三年間兩造因交屋糾紛經法院判決確定，命伊給付被上訴人世祺公司價金新台幣（
下同）六百九十九萬九千元本息、給付被上訴人甲○○八百二十九萬元本息之同時，
被上訴人應分別將系爭房地所有權移轉登記並交付予伊。兩造遂同意於八十六年八月
二十五日至訴外人中興代書事務所為履行，惟因被上訴人並未將系爭房地所有權移轉
登記予伊而未果。嗣經兩造核算伊應付價金為一千七百三十九萬零三百三十三元後，
伊乃依兩造合意於八十六年十二月十五日開立上開金額支票，並將該支票傳真予被上
訴人，然被上訴人仍未依約辦理系爭房地所有權移轉登記，經迭次催告未果，伊乃於
八十七年十一月二十七日解除系爭買賣契約等情，爰依民法第二百五十九條第二款規
定，求為命被上訴人世祺公司返還二十一萬元；被上訴人甲○○返還五百四十八萬元
，暨各加付法定遲延利息之判決。
被上訴人則以：上訴人未依前確定判決給付價金，經伊於八十六年八月一日催告上訴
人繳款，並表明如逾期付款則解除買賣契約、沒入上訴人已付款項，因上訴人逾期未
予履行，而於八十六年八月二十四日解除系爭買賣契約，並沒入上訴人已付價金。如
認系爭買賣契約未經合法解除，再以八十八年八月三日答辯狀繕本之送達作為解除契
約之意思表示等語，資為抗辯。
原審維持第一審所為上訴人敗訴之判決，駁回其上訴，無非以：前確定判決係命兩造
同時履行，即於上訴人交付價金之同時，被上訴人應移轉登記與交付系爭房地。是以
當事人之一方請求對造為給付之同時，自應提出對待給付，若未為對待給付之提出，
縱他方未為給付，亦不負遲延責任。查被上訴人於八十六年八月一日以存證信函催告
上訴人為價金之給付，經兩造同意於同年八月二十五日在訴外人中興代書事務所辦理
。茲上訴人並未於八十六年八月二十五日交付價金，其於同年九月十一日、十二月四
日之催告函，亦未為價金給付之提出，則被上訴人縱未依催告函之內容完成對待給付
，亦不能使被上訴人負遲延責任。而上訴人於八十六年十二月十五日固簽發上開價金
金額之支票，並傳真該支票予被上訴人，為被上訴人所不爭，然價金之給付，乃無須
被上訴人之協力即能完成，被上訴人又無拒絕受領價金之意思，且支票係有價證券，
其行使須提示原本始發生票據效力，上訴人既未將支票原本交付被上訴人，使被上訴
人現實的處於可得受領之狀態，上訴人以傳真方式交付被上訴人支票影本，顯非依債
之本旨提出給付，自不生提出之效力。上訴人雖復於八十七年一月七日、四月二十八
日、十月二十七日再相繼催告被上訴人履行，然亦因未提出價金而不能使被上訴人負
遲延責任。是以，上訴人以被上訴人遲延給付為由，所為之解除契約之意思表示不生
效力，其所為返還已付價金之請求，為無理由，不應准許等詞，為其判斷之基礎。查
兩造間前確定判決係命兩造應同時履行，即命上訴人於給付被上訴人世祺公司六百九
十九萬九千元本息、給付被上訴人甲○○八百二十九萬元本息之同時，被上訴人應分
別將系爭房地所有權移轉登記及交付房地予上訴人。嗣兩造核算上訴人應交付之價金
連同遲延利息為一千七百三十九萬零三百三十三元後，乃約定由上訴人簽發上開金額
之票據，交由其訴訟代理人保管，並將票據傳真予被上訴人，被上訴人即應據之辦理
相關之產權移轉手續，並於完成系爭房地所有權移轉登記手續時，再由被上訴人向上
訴人訴訟代理人領取票據，旋上訴人已於八十六年十二月十五日依被上訴人八十六年
十二月十一日函簽發上開金額之支票，並傳真該支票影本予被上訴人等情，為原審合
法認定之事實（見一審卷第二三、二四頁）。果爾？則上訴人迭次主張其已依被上訴
人上開函件之指示辦理，簽發金額一千七百三十九萬零三百三十三元支票，並將支票
傳真於被上訴人，而被上訴人卻遲未辦理系爭房地所有權移轉登記手續，亦對其律師
之催告函置之不理，其乃以被上訴人遲延給付為由，解除契約，訴請被上訴人返還價
金，為法所許云云，並提出支票及函件（均影本）為證（見第一審卷第五、六、二三
、二四頁，原審卷第七○頁），自屬重要攻擊防禦方法，且攸關上訴人本件請求有無
理由。乃原審未遑詳查審認，亦未於判決理由項下說明其取捨之依據，遽以上開理由
而為上訴人敗訴之判決，自欠允洽。上訴論旨，執以指摘原判決不當，求予廢棄，非
無理由。
據上論結，本件上訴為有理由。依民事訴訟法第四百七十七條第一項、第四百七十八
條第一項，判決如主文。
中      華      民      國     九十     年      三      月      八      日
                              最高法院民事第六庭
                                  審判長法官  朱  錦  娟
                                        法官  蘇  達  志
                                        法官  顏  南  全
                                        法官  陳  碧  玉
                                        法官  楊  鼎  章
      右正本證明與原本無異
                                              書  記  官
中      華      民      國     九十     年      三      月     十九     日


司法院資訊處製作；財團法人民間司法改革基金會備份。
